臺灣高等法院臺中分院民事判決
110年度重家上更一字第3號
上  訴  人  陳茂彬  
追 加原 告  陳素貞  
            陳素芬  
            陳素惠  

            陳喬松  
上五人共同
訴訟代理人  洪明儒律師
複 代理 人  陳亞暄律師
追 加原 告  陳韶莉  
            陳韶伶  
上  訴  人  劉鶴    
            陳鴻偉  
共      同
訴訟代理人  常照倫律師
複 代理 人  莊惠祺律師

上列當事人間請求所有權移轉登記事件，兩造均對於民國105年1
1月16日臺灣彰化地方法院104年度重家訴字第5號第一審判決提
起上訴，陳茂彬並於本院追加原告及備位之訴，經最高法院第一
次發回更審，本院於111年2月15日言詞辯論終結，判決如下：
    主  文
原判決關於命劉鶴、陳鴻偉應就坐落於彰化縣○○鎮○○段○00
00○0000○地號土地均辦理移轉登記為兩造與陳喬松、陳素貞（
誤載為陳素惠）、陳素芬、陳素惠公同共有部分及訴訟費用之裁
判均廢棄。
上開廢棄部分，陳茂彬於第一審之訴駁回。
陳茂彬之上訴駁回。
㈠劉鶴應就上開第一項土地應有部分24分之1，辦理所有權移轉
登記予陳茂彬、陳喬松各72分之1，及甲○○之全體繼承人公同
共有72分之1；㈡陳鴻偉應就上開第一項土地應有部分24分17，
辦理所有權移轉登記予陳茂彬、陳喬松各72分17，及甲○○之全
體繼承人公同共有72分之17；㈢陳鴻偉應就彰化縣○○鎮○○段0○號
房屋（門牌號碼為彰化縣○○鎮○○路○段000號）其中應有部分4分
之3，辦理所有權移轉登記予陳茂彬、陳喬松各4分之1，及甲○○
之全體繼承人公同共有4分之1。
第一、二審及發回前第三審訴訟費用，均由劉鶴、陳鴻偉負擔。
    事實及理由
壹、程序部分
    陳韶伶、陳韶莉(下稱陳韶伶等2人)經合法通知，未於言詞
    辯論期日到場，核無民事訴訟法第386條所列各款情形，爰
    依對造之聲請，由其一造辯論而為判決。
貳、實體部分
一、陳素貞、陳素芬、陳素惠、陳喬松（下稱陳素貞等4人）及
    陳茂彬（與陳素貞等4人，合稱陳茂彬等5人）主張：
　㈠伊等與訴外人乙○○(即劉鶴、陳鴻偉與陳韶伶等2人之被繼承
    人)為訴外人丙○○、甲○○之子女。丙○○於民國59年11月11日
    死亡後，其繼承人甲○○、乙○○、陳茂彬等5人（下稱甲○○等7
    人）就丙○○所遺財產，協議不動產部分由甲○○、乙○○、陳喬
    松、陳茂彬（下稱甲○○等4人）繼承，動產部分則由甲○○等7
    人均分。
  ㈡丙○○原所有重測前彰化縣○○鎮○○段○○○段00000地號土地（下
    稱重測前000-0地號土地）應有部分1/2，甲○○等4人於60年1
    0月8日借名登記於陳素貞名下，63年6月3日雖以買賣為原因
    移轉登記予乙○○，亦為甲○○、陳喬松、陳茂彬（下稱甲○○等
    3人）借名登記於乙○○名下。該筆土地嗣於67年9月2日分割
    出同小段000-0地號（即重測後○○鎮○○段0000地號），並於
    同年月13日登記為乙○○所有；再於70年9月9日分割出同小段
    000-00（即重測後○○鎮○○段0000地號）及000-00等地號（即
    重測後○○鎮○○段0000地號），分別登記為訴外人丁○○、戊○○
    共有及乙○○所有，72年10月20日，丁○○、戊○○以交換為原因
    ，將0000地號土地移轉登記予乙○○所有。至此，0000、0000
    地號土地(以下合稱系爭土地)均以乙○○為登記名義人。
　㈢又彰化縣○○鎮○○段0○號房屋（門牌號碼為彰化縣○○鎮○○路○段
    000號，下稱系爭房屋）為0000地號土地上未辦保存登記廠
    房之一部，原屬○○窯業股份有限公司(下稱○○公司)之工廠範
    圍，為丙○○自其父己○○處所繼承，於57年7月1日即裝設電表
    供電，丙○○死亡後，亦屬其遺產範圍。62年間合資成立○○竹
    木器工廠（下稱○○工廠），將系爭房屋以乙○○即○○工廠名義
    申請使用執照供商號登記使用，68年1月8日以乙○○名義辦理
    第一次登記，然實係甲○○等3人借用乙○○名義登記，而由甲○
    ○管理收益。
  ㈣嗣乙○○於84年9月9日死亡後，系爭土地及房屋固經劉鶴及陳
    鴻偉以分割繼承為登記原因各取得所有權，然實係甲○○等3
    人續借名登記於其等名下。甲○○在世時，系爭房地仍由甲○○
    管理，甲○○於98年6月10日死亡後，由陳喬松、陳茂彬管理
    ，稅賦仍由公基金支出，陳喬松、陳茂彬已終止與劉鶴、陳
    鴻偉間之借名登記關係，劉鶴、陳鴻偉自應將系爭土地及房
    屋返還陳喬松、陳茂彬及甲○○之繼承人所有。因丙○○死亡後
    ，甲○○等7人未依民法第759條規定，依繼承人間之協議，辦
    理由甲○○等4人分別共有登記後再為處分，丙○○所遺財產未
    完成分割遺產之物權變動，仍為丙○○之全體繼承人公同共有
    ，爰(先位)依民法第821條、第828條第2項規定及繼承法律
    關係，聲明：劉鶴、陳鴻偉應將系爭土地、陳鴻偉應就系爭
    房屋辦理移轉登記為丙○○之全體繼承人即陳茂彬等5人、劉
    鶴、陳鴻偉、陳韶伶等2人公同共有。
　㈤倘認繼承人就遺產繼承後之分割，得逕行辦理各別所有之繼
    承登記，無庸先為公同共有登記，則系爭土地於60年10月8
    日登記於陳素貞名下時，已生解消丙○○繼承人間之公同共
    有關係，使甲○○、乙○○、陳喬松、陳茂彬為丙○○所遺
    不動產之實際所有人，而陳素貞為出名人，則依上述借名登
    記關係均已不復存在下，劉鶴、陳鴻偉亦應將系爭土地及房
    屋逾其等繼承乙○○應有部分4分之1之所有權，移轉登記予
    陳喬松、陳茂彬分別共有各4分之1及甲○○全體繼承人公同
    共有4分之1。爰備位依民法第767條、第179條、第828條第3
    項，及類推適用民法第541條第2項規定，聲明：㈠劉鶴應就
    其所有系爭土地應有部分1/24，辦理所有權移轉登記予陳茂
    彬、陳喬松各1/72，及甲○○之全體繼承人即陳茂彬等5人、
    陳韶伶等2人及陳鴻偉公同共有1/72。②陳鴻偉應就其所有系
    爭土地應有部分17/24，辦理所有權移轉登記予陳茂彬、陳
    喬松各17/72，及甲○○之全體繼承人即陳茂彬等5人、陳韶伶
    等2人及陳鴻偉公同共有17/72。③陳鴻偉應將系爭房屋應有
    部分3/4，辦理所有權移轉登記予陳茂彬、陳喬松各1/4 ，
    及甲○○之全體繼承人即陳茂彬等5人、陳韶伶等2人及陳鴻偉
    公同共有1/4。
二、劉鶴、陳鴻偉則以：
　㈠系爭土地乃乙○○所出資購買，屬乙○○之財產，並非丙○○之繼
    承人借用乙○○名義而為登記。伊等否認有借名登記關係存在
    ，陳茂彬等人主張借名登記關係存在，自應舉證相佐。兩造
    於原法院103年度重訴字第177號所有權移轉登記事件（下稱
    前案）就系爭土地有無借名登記契約存在之重要爭點，並未
    為充分之舉證、攻防及適當完全之辯論，自無爭點效之適用
    ，從而陳素貞於該案所為證述，亦不得援為有借名登記關係
    認定之依據，且其證述之內容亦無從證明系爭土地自丙○○死
    亡後之歷次移轉登記原因為借名關係。且陳茂彬亦無法提出
    遺產分割協議書，則本件是否存在遺產分割協議及有無經全
    體繼承人同意，尚非無疑，是其主張丙○○所遺不動產，係由
    其兄弟3人與甲○○平分，其等並將各自應有部分先後借名登
    記於陳素貞、乙○○名下，自難採信。至於析產契約書，其立
    約人僅有甲○○、乙○○、陳喬松、陳茂彬，與陳茂彬主張係由
    丙○○全部繼承人先後與陳素貞、乙○○成立借名登記關係不符
    ，亦無從證明丙○○之繼承人彼此間就系爭土地有借名登記之
    合意存在。另乙○○死亡後，客觀上雖由甲○○繼續收取0000地
    號土地暨系爭房屋租金，惟此係因劉鶴為代乙○○奉養甲○○使
    然，該租金於扣抵劉鶴各年度代墊之地價稅、房屋稅及租金
    所得稅後，餘額均作為甲○○之生活費。劉鶴所為僅係出於對
    婆婆甲○○之孝心，自不能憑此即認有借名登記關係存在。
　㈡縱認陳茂彬等人與乙○○就系爭土地有借名登記關係，乙○○於8
    4年9月9日死亡，本件復無證據證明陳茂彬等人與乙○○間另
    有約定、或因借名契約性質上有不能消滅之情事，則陳茂彬
    等人與乙○○間之借名登記關係，於乙○○死亡時即已消滅。陳
    茂彬等人不論係依民法第179條或類推適用民法第541條第2
    項規定為請求，其請求權自84年9月9日乙○○死亡，借名登記
    契約消滅時即得行使，是其消滅時效自斯時起算，迄至99年
    9月9日時效已完成，伊等自得為時效抗辯，拒絕給付。至析
    產契約書第3條僅係有關甲○○就其個人所持有不動產權利如
    何繼承之約定，尚無從據此即認甲○○係約定該契約於甲○○死
    亡後即消滅，或該契約不因甲○○死亡而消滅。發回意旨認上
    開析產契約書約定係就甲○○死亡之情形，該契約是否繼續存
    在為特別約定，應有誤會。又乙○○於63年間購買系爭土地後
    ，迄84年過世前，0000地號土地及其上系爭房屋之租金均由
    乙○○自行收取，各年度之地價稅、房屋稅及租金所得稅亦均
    由乙○○自行繳納，迄84年乙○○過世後，始徵得劉鶴同意，由
    甲○○收取租金，作為其生活開銷之用，故系爭土地及房屋從
    未約定由甲○○管理收益。
　㈢另系爭房屋為乙○○所有，嗣由陳鴻偉繼承取得。陳茂彬就其
    主張依78年、80年不動產房屋租賃契約，系爭房屋之事實上
    管理使用人為其本人及陳喬松，租約上「乙○○」之署名為陳
    喬松所寫乙情，並未舉證相佐，且自該租約記載亦可知租賃
    標的為彰化縣○○鎮○○路○段000號及000號，分別出租予訴外
    人庚○○及○○公司，其後並有續約，其出租標的並不包含系爭
    房屋。陳茂彬雖辯稱該房屋租賃契約書未記載系爭房屋係因
    租約僅記載其中一個門牌號碼作代表或000號房屋係系爭房
    屋之誤載云云。但陳茂彬就此復未舉證相佐。故陳茂彬徒以
    系爭房屋於57年7月1日即已裝設電表供電，主張係借名登記
    於乙○○名下，顯無理由等語，資為抗辯。　
三、經原審為陳茂彬(先位之訴)部分勝訴之判決，兩造均提起上
    訴，陳茂彬並於本院追加原告及備位之訴。嗣其先備位之訴
    ，均經本院前審駁回，陳茂彬等人提起第三審上訴，經最高
    法院第一次發回。陳茂彬等人之上訴聲明：㈠原判決不利部
    分廢棄。㈡上開廢棄部分，陳鴻偉應將系爭房屋辦理移轉登
    記為丙○○之全體繼承人即陳茂彬等5人、劉鶴、陳鴻偉、陳
    韶伶等2人公同共有。追加備位聲明：㈠劉鶴應就其所有系爭
    土地應有部分1/24，辦理所有權移轉登記予陳茂彬、陳喬松
    各1/72，及甲○○之全體繼承人即陳茂彬等5人、陳韶伶等2人
    及陳鴻偉公同共有1/72。②陳鴻偉應就其所有系爭土地應有
    部分17/24，辦理所有權移轉登記予陳茂彬、陳喬松各17/72
    ，及甲○○之全體繼承人即陳茂彬等5人、陳韶伶等2人及陳鴻
    偉公同共有17/72。③陳鴻偉應將系爭房屋應有部分3/4，辦
    理所有權移轉登記予陳茂彬、陳喬松各1/4 ，及甲○○之全體
    繼承人即陳茂彬等5人、陳韶伶等2人及陳鴻偉公同共有1/4
    。答辯聲明：上訴駁回。劉鶴、陳鴻偉之上訴聲明：㈠原判
    決關於命劉鶴、陳鴻偉應就系爭土地辦理移轉登記為劉鶴、
    陳鴻偉、陳茂彬等5人公同共有部分及訴訟費用之裁判均廢
    棄。㈠上廢棄部分，陳茂彬在第一審之訴駁回。答辯聲明：
    上訴及追加之訴均駁回。
四、兩造不爭執事項
　㈠乙○○、陳喬松、陳素貞、陳茂彬、陳素芬、陳素惠為丙○○及
    甲○○之子女。丙○○於59年11月11日死亡；甲○○於98年6月10
    日死亡。
  ㈡乙○○於84年9月9日死亡，劉鶴、陳鴻偉、陳韶伶、陳韶莉為
    乙○○之繼承人。甲○○於98年6月10日死亡時，乙○○部分由陳
    鴻偉、陳韶伶、陳韶莉代位繼承。
  ㈢系爭土地現登記所有權人為劉鶴及陳鴻偉，登記權利範圍分
    別為6分之1、6分之5。0000地號土地上之系爭房屋現登記所
    有權人為陳鴻偉。
  ㈣系爭土地原為重測前000-0地號土地之一部，由丙○○與訴外人
    辛○各持有2分之1。丙○○之應有部分2分之1，於60年10月8日
    以繼承為原因移轉登記於陳素貞，嗣於63年6月3日以買賣為
    原因移轉登記予乙○○。
  ㈤重測前000-0地號土地於67年9月2日分割出同小段000-0地號
    土地（即重測後○○段0000地號土地），並於同年月13日登記
    為乙○○所有；再於70年9月9日分割出同小段000-00地號土地
    （即重測後○○段0000地號土地），登記為丁○○、戊○○各持有
    2分之1。72年10月20日丁○○、戊○○與乙○○以交換土地為原因
    登記，將同小段000-00地號土地與乙○○名下同小段000-00地
    號土地（70年9月9日自000-0分割之土地，即重測後○○段000
    0地號土地）為交換。至此，○○段○○小段000-0、000-00地號
    等2筆土地（即系爭土地）均登記為乙○○單獨所有；同小段0
    00-00地號土地則為丁○○、戊○○各持有2分之1。
  ㈥甲○○、乙○○、陳喬松、陳茂彬（原名陳彥翰）曾於78年10月7
    日就丙○○之遺產簽立析產契約書，其上所列屬丙○○遺產之不
    動產，包括系爭土地及土地上現有建築改良物，第1條記載
    ：「本約所有房地由四人共有，並由甲○○管理收益之」；第
    4條記載「為維兄弟手足之情，特依家慈所命作此分配」。
  ㈦系爭房屋於62年10月13日取得使用執照（由乙○○以○○竹木器
    工廠名義申請），68年1月8日為不動產第一次登記。另自57
    年7月1日起即裝設電表供電。
  ㈧陳茂彬、陳喬松前以劉鶴、陳鴻偉為被告請求就系爭土地為
    所有權移轉登記乙案，經原法院103年度重訴字第177號判決
    (即前案)認定系爭土地係屬繼承取得而尚未分割之公同共有
    遺產，陳茂彬、陳喬松未依民法第828條第2項準用第821條
    規定為全體共有人利益為回復共有物之聲明，為無理由，而
    駁回陳茂彬、陳喬松之請求並已確定。　
五、本件爭點　　
　㈠陳茂彬(先位)依民法第828條、第821條規定，請求劉鶴、陳
    鴻偉將系爭土地及房屋之所有權移轉登記予丙○○之全體繼承
    人公同共有，是否有理由？
　　丙○○死亡後，其遺產（重測前000-0地號土地，權利範圍2分
    之1）未依民法第759條規定辦理繼承登記，即逕登記為陳素
    貞所有之效力為何？是否發生解消繼承人間公同共有關係之
    效力？
  ㈡陳茂彬等人備位依民法第767條第1項、類推適用民法第541條
    第2項、民法第179條、民法第828條第3項規定，請求劉鶴、
    陳鴻偉將系爭土地及房屋辦理所有權移轉登記如備位聲明所
    述，是否有理由？ 
　　⒈重測前000-0地號土地（權利範圍2分之1），於63年6月3日
      以買賣為原因移轉登記予乙○○時，乙○○是否為真正權利人
      ？抑或僅為登記名義人？
    ⒉乙○○死亡後，系爭土地登記為劉鶴、陳鴻偉時，劉鶴、陳
      鴻偉是否為真正權利人？抑或僅為登記名義人？
    ⒊系爭房屋於68年1月8日為不動產第一次登記時，實際所有
      權為何人？乙○○死亡後，系爭房屋登記於陳鴻偉名下時，
      陳鴻偉是否為真正權利人？抑或僅為登記名義人？
    ⒋本件之請求權是否已罹於時效？
六、本院之判斷
  ㈠兩造於原法院前案（即103年度重訴字第177號所有權移轉登
    記事件），雖判決認定系爭土地係屬繼承取得而尚未分割之
    公同共有遺產，然兩案之當事人未盡相同，且該案就系爭土
    地有無借名登記契約存在之重要爭點，並未為充分之舉證、
    攻防及適當完全之辯論，自無爭點效之適用，合先敘明。縱
    係如此，然證人陳素貞於前案所為之證述，因事實證據相通
    ，故非不得援為本件有無借名登記關係認定之參考依據。
  ㈡陳茂彬(先位)依民法第828條、第821條規定，請求劉鶴、陳
    鴻偉將系爭土地及房屋之所有權移轉登記予丙○○之全體繼承
    人公同共有，是否有理由？
　　⒈丙○○死亡後，其遺產（重測前000-0地號土地，權利範圍2
      分之1）未依民法第759條規定辦理繼承登記，即逕登記為
      陳素貞所有之效力為何？是否發生解消繼承人間公同共有
      關係之效力？
　    ⑴系爭土地原為重測前000-0地號土地之一部，由丙○○與訴
        外人辛○各持有2分之1。丙○○於59年11月11日死亡，其
        繼承人為配偶甲○○及子女乙○○、陳喬松、陳素貞、陳茂
        彬、陳素芬、陳素惠等人。而丙○○之應有部分2分之1，
        於60年10月8日以繼承為原因移轉登記為陳素貞所有，
        後於63年6月3日以買賣為原因移轉登記予乙○○。又重測
        前000-0地號土地於67年9月2日分割出同小段000-0地號
        土地（即0000地號土地），並於同年月13日登記為乙○○
        所有；再於70年9月9日分割出同小段000-00地號土地（
        即0000地號土地），登記為丁○○、戊○○各持有2分之1。
        後於72年10月20日丁○○、戊○○與乙○○以交換土地為原因
        登記，將同小段000-00地號土地與乙○○名下同小段000-
        00地號土地（70年9月9日自000-0分割之土地，即重測
        後○○段0000地號土地）為交換。至此，○○段○○小段000-
        0、000-00地號等2筆土地（即系爭土地）均登記為乙○○
        單獨所有；而同小段000-00地號土地則為丁○○、戊○○各
        持有2分之1。此為兩造所不爭。
　　　⑵證人陳素貞於前案訴訟到庭具結證稱：寫析產協議書的
        事是我母親處理，我在析產契約書上以立會人名義簽名
        時，我母親說我父親過世後，財產都是母親與三兄弟的
        ，有部分會借我的名義登記，但不論登記何人名義，財
        產都是母親與三兄弟四個人平分；析產契約書表格上記
        載何筆土地登記在何人名下，我都不清楚；重測前000-
        0地號土地於59年間由我繼承之原因我不知道，我母親
        有說用我的名字，但土地是母親及三兄弟的，不是我的
        等語（見前案訴訟卷第155頁反面、第156頁）。由陳素
        貞上開證言，可知陳素貞認為父親丙○○所遺不動產是母
        親與三兄弟的，登記陳素貞名下之土地，僅是借用其名
        義登記而已；而陳素芬、陳素惠就陳素貞所述上情，並
        無意見。嗣甲○○、乙○○、陳喬松、陳茂彬（原名陳彥翰
        ）於78年10月7日就丙○○之遺產簽立析產契約書，約定
        析產契約書所列房地（包含登記於陳素貞名下之○○鎮○○
        段《以下土地均為同地段》0000、0000地號土地，登記於
        乙○○、陳喬松、陳茂彬名下之0000地號土地《應有部分
        各3分之1》，登記於乙○○名下之系爭土地，登記於陳素
        貞名下之0000、0000地號土地，及目前未辦竣所有權登
        記之0000、0000地號土地），係由甲○○、乙○○、陳喬松
        、陳茂彬共有，並由甲○○管理收益，而因析產契約書所
        列土地登記於陳素貞名下者有4筆，故特由陳素貞以立
        會人名義簽章，另由乙○○、陳喬松、陳茂彬之舅舅壬○○
        為見證人，以昭慎重。（見原審卷第109至112頁）
　　　⑶依證人陳素貞上開證述，及析產契約書約定內容，綜合
        以觀，堪認丙○○於59年11月11日死亡時，其遺產中關於
        重測前000-0地號土地權利範圍2分之1部分，丙○○之繼
        承人間約定由陳素貞登記取得所有權，應非出於繼承人
        之內心真意，而係渠等通謀虛偽意思表示所為，應屬無
        效。至於丙○○死亡後，其遺產（重測前000-0地號土地
        ，權利範圍2分之1）未依民法第759條規定辦理繼承登
        記，即逕登記為陳素貞所有之效力為何？是否發生解消
        繼承人間公同共有關係之效力？等節，茲分別論述如下
        ：
　　　　①丙○○係於59年11月11日死亡。而上開遺產中關於重測
          前000-0地號土地權利範圍2分之1部分，係於60年10
          月8日以繼承為原因登記於陳素貞登記取得所有權（
          原審卷第18頁），其後再於63年6月3日以買賣移轉予
          乙○○。 
　　　　②衡情，依過去民情習俗，父母親之不動產，於發生繼
          承時，大都或由尚存之父或母先一人繼承，或由尚存
          之父或母與家中男生一起繼承，鮮少由女生單獨一人
          繼承者。查本件丙○○之上開遺產由陳素貞一人繼承，
          不僅核與上開習俗不合，且亦顯然不可能由其母甲○○
          、乙○○、陳喬松、陳茂彬拋棄繼承而為。故陳茂彬主
          張係由其母甲○○、乙○○、陳喬松、陳茂彬取得乙節，
          既符合上開民情習俗，且至甲○○於98年6月11日死亡
          止，其間已歷時37年之久，無人有何異議或爭執，亦
          有相當之信憑性，是陳茂彬上開主張，應屬可採。
　　　　③參以78年10月7日之析產契約，亦僅係再次重申並確認
          系爭土地由甲○○、乙○○、陳喬松、陳茂彬取得。
　　　　④上述系爭土地於60年10月8日雖以繼承為原因登記於陳
          素貞名下，惟按內政部係於75年1月29日訂頒「登記
          原因標準用語」，始明定登記原因「繼承」係指土地
          建物所有權或他項權利因權利人死亡所為之繼承登記
          、「分割繼承」係指登記名義人死亡，各繼承人間依
          協議分割繼承土地權利所為之登記。至於75年1月29
          日發布前，本部尚無相關法令就繼承登記申請案之登
          記原因規範，仍請依該登記個案事實認定之等情，此
          有內政部函文附卷可參（前審卷三第53頁）。由此可
          知系爭土地之登記發生於00年間，依當時登記之時空
          背景，既無明確關於登記原因「繼承」之統一用語規
          範，且其個案事實，應係全體共有人以明示或默示由
          甲○○、乙○○、陳喬松、陳茂彬繼承取得，並透過分割
          協議，由陳素貞以繼承關係（原因事實為借名登記）
          登記為所有權人。
　　　　⑤又公同共有物非不得經由公同共有人全體之同意處分
          （民法第828條第3項），經繼承人全體同意者，亦非
          不得申請逕為分別共有之登記（現行土地登記規則第
          120條第1項後段），基於行政流程之簡化，因繼承而
          公同共有之土地，亦未必應先登記為公同共有（參照
          現行土地登記規則第120條第1項前段），才能「分割
          繼承」，因此，丙○○死亡後，系爭土地由全體繼承人
          公同共有，並協議由甲○○等4人取得，並由甲○○等4人
          協議逕以繼承為原因（實為借名登記）登記在陳素貞
          名下，並無不合。
　　　⒉綜上，系爭土地及房屋於丙○○死亡後，其繼承人間約定
        由甲○○、乙○○、陳喬松、陳茂彬繼承，故已非丙○○之全
        體繼承人公同共有。從而陳茂彬先位依民法第828條、
        第821條規定，請求劉鶴、陳鴻偉將系爭土地及房屋之
        所有權移轉登記予丙○○之全體繼承人公同共有，為無理
        由。
  ㈢又預備訴之合併係以當事人先位之訴有理由，為備位之訴之
    解除條件；先位之訴無理由，為備位之訴之停止條件。本件
    陳茂彬上開先位之訴既然為無理由，則陳茂彬、陳素貞等4
    人及陳韶伶等2人之備位之訴部分，本院自有論述判斷之必
    要。
　㈣陳茂彬等人備位依民法第767條第1項、類推適用民法第541條
    第2項、民法第179條、民法第828條第3項規定，請求劉鶴、
    陳鴻偉將系爭土地及房屋辦理所有權移轉登記如備位聲明所
    述，是否有理由？
　　⒈重測前000-0地號土地（權利範圍2分之1），於63年6月3日
      以買賣為原因移轉登記予乙○○時，乙○○是否為真正權利人
      ？抑或僅為登記名義人？　　
　　　⑴重測前000-0地號土地（權利範圍2分之1），於63年6月3
        日由陳素貞以買賣為原因移轉登記予乙○○，嗣該部分土
        地因分割、交換而由乙○○於72年10月間單獨取得系爭土
        地之所有權，已如前述。
　　　⑵乙○○於取得系爭土地所有權後，於78年10月7日簽立析產
        契約書時，就登記於其名下之系爭土地係屬其與甲○○、
        陳喬松、陳茂彬所共有，並由甲○○管理收益等節未為爭
        執，由此堪認甲○○、陳喬松、陳茂彬之權利範圍各4分
        之1部分係借名登記於乙○○名下，乙○○僅為登記名義人
        ，並非真正權利人。
　  ⒉乙○○死亡後，系爭土地登記為劉鶴、陳鴻偉時，劉鶴、陳
      鴻偉是否為真正權利人？抑或僅為登記名義人？　
　　　⑴乙○○於84年9月9日死亡，劉鶴、陳鴻偉、陳韶伶、陳韶
        莉為乙○○之繼承人。又系爭土地現登記所有權人為劉鶴
        及陳鴻偉，登記權利範圍分別為6分之1、6分之5，0000
        地號土地上之系爭房屋現登記所有權人為陳鴻偉。此為
        兩造所不爭。
　　　⑵又析產契約書係將丙○○所遺包含系爭房地在內之不動產
        ，約定由甲○○等4 人共有，並由甲○○管理收益，借用乙
        ○○名義登記等情。依析產契約書第3 條約定「有關本約
        甲○○所持有不動產部分，於發生繼承事實後，方由其餘
        立約三人共同繼承之」等語，及乙○○死亡後，系爭房地
        稅捐、租金仍多維持由公基金支付、收取等情（原審卷
        第111、204至205頁，前審卷一第179至190、195至201 
        頁，前審卷二第38至40、42至47頁），可見系爭房地未
        因乙○○過世而改變原約定管理收益之方式，則該第3 條
        既僅就甲○○發生繼承事實即死亡之情形為約定，並未就
        甲○○以外之其餘立約3 人即乙○○、陳喬松、陳茂彬，亦
        約定於該3人有1人發生死亡時，該借名契約亦為終止，
        則該契約並不因乙○○之死亡即終止。況以該契約書借名
        登記之不動產，非僅系爭房地，且甲○○於乙○○84年9月9
        日過世後，仍繼續管理收益該契約書所示之不動產，亦
        未見劉鶴、陳鴻偉有所爭執，則依委任事務之性質，該
        借名契約於乙○○死後即不當然消滅。
　　　⑶是以，系爭房地之借名契約於乙○○死後並不當然消滅，
        仍由其繼承人劉鶴、陳鴻偉繼承該借名之法律關係，故
        系爭土地登記為劉鶴、陳鴻偉時，劉鶴、陳鴻偉僅為登
        記名義人，應堪認定。
 　 ⒊系爭房屋於68年1月8日為不動產第一次登記時，實際所有
      權為何人？乙○○死亡後，系爭房屋登記於陳鴻偉名下時，
      陳鴻偉是否為真正權利人？抑或僅為登記名義人？　
      ⑴系爭房屋於62年10月13日取得使用執照（由乙○○以○○竹
        木器工廠名義申請），於68年1月8日為不動產第一次登
        記，然系爭房屋自57年7月1日起即裝設電表供電。因此
        ，系爭房屋是否即由乙○○於62年所出資興建，並非無疑
        。
　　　⑵又系爭房屋係坐落在0000地號土地上，此為兩造所不爭
        執，並有系爭房屋之登記謄本在卷可稽（見原審卷第20
        1頁）。而析產契約書上所列屬丙○○遺產之不動產，包
        括系爭土地及土地上現有建築改良物，則乙○○於78年10
        月7日簽立析產契約書時，就登記於其名下之系爭房屋
        係屬丙○○之遺產，且為甲○○、乙○○、陳喬松、陳茂彬所
        共有，並由甲○○管理收益等節，自當有所認識，且無異
        議。
　　　⑶再者，乙○○、甲○○過世後，仍延續相同管理模式；且系
        爭房屋、土地之移轉登記費用(劉鶴、陳鴻偉於乙○○過
        世後，辦理繼承登記)、系爭房屋、土地相關稅賦均由
        公基金支出，相關稅單均是劉鶴、陳鴻偉收到稅單後，
        再執向公基金請求償還，足見甲○○等三人與劉鶴、陳鴻
        偉間存有借名契約，且該借名關係於甲○○過世後仍繼續
        存在，否則必無劉鶴、陳鴻偉仍向公基金要求支付系爭
        房地相關稅賦，或由陳茂彬持續收取系爭房地出租第三
        人之租金之理。
　　　⑷綜上，析產契約書上所列屬丙○○遺產之不動產，包括系
        爭土地及土地上現有建築改良物，則乙○○於78年10月7
        日簽立析產契約書時，就登記於乙○○名下之系爭房屋係
        屬丙○○之遺產，且為甲○○、乙○○、陳喬松、陳茂彬所共
        有，而借名登記於乙○○名下，迨至乙○○死亡後，該借名
        關係亦不消滅（理由同前述系爭土地之認定），仍由其
        繼承人劉鶴、陳鴻偉繼承該借名之法律關係，故系爭房
        屋雖登記為陳鴻偉名下，然陳鴻偉僅為登記名義人，應
        堪認定。
 　 ⒋本件之請求權是否已罹於時效？　
　　  ⑴上開借名契約已於104年6月10日由陳喬松、陳茂彬、陳
        素貞、陳素芬、陳素惠以信函通知劉鶴、陳鴻偉，終止
        借名登記關係(於原審105年8月26日庭呈，原審卷第177
        、178頁)，上訴人於106年7月7日提起備位訴訟（前審
        卷二第26頁以下），並未罹於時效。
      ⑵又甲○○過世後，陳鴻偉、陳韶莉、陳韶伶固為甲○○繼承
        人，有關甲○○等三人與劉鶴、陳鴻偉借名契約所生權利
        亦為甲○○遺產，應由甲○○全體繼承人共同行使(民法第1
        151條、第831條、第828條第3項)。但劉鶴、陳鴻偉為
        借名契約相對人；陳韶莉、陳韶伶為劉鶴之女、陳鴻偉
        之姊妹，事實上無法得其同意而終止借名契約。依照最
        高法院97年度台上字第103號判決意旨，終止借名契約
        之意思表示，由甲○○其他繼承人即陳喬松、陳茂彬、陳
        素貞、陳素芬、陳素惠為公同共有人全體之利益而行使
        終止權，應屬無違。
　　　⑶基此，系爭房地於丙○○死亡後，已經甲○○等7人協議由甲
        ○○等四人分別共有，並先後合意借名登記於陳素貞、乙
        ○○名下；且乙○○、甲○○相繼過世後，該借名契約關係並
        未終止。且甲○○等四人借名登記關係，已經陳喬松、陳
        茂彬、陳素貞、陳素芬、陳素惠於104年6月10日通知終
        止，並其等提起本件訴訟，並無罹於時效。
　　⒌綜上，本件系爭房地之借名關係業已終止，則陳茂彬等人
      備位以類推適用民法第541條第2項規定，請求①劉鶴應就
      其所有系爭土地應有部分1/24，辦理所有權移轉登記予陳
      茂彬、陳喬松各1/72，及甲○○之全體繼承人即陳茂彬等5
      人、陳韶伶等2人及陳鴻偉公同共有1/72。②陳鴻偉應就其
      所有系爭土地應有部分17/24，辦理所有權移轉登記予陳
      茂彬、陳喬松各17/72，及甲○○之全體繼承人即陳茂彬等5
      人、陳韶伶等2人及陳鴻偉公同共有17/72。③陳鴻偉應將
      系爭房屋應有部分3/4，辦理所有權移轉登記予陳茂彬、
      陳喬松各1/4 ，及甲○○之全體繼承人即陳茂彬等5人、陳
      韶伶等2人及陳鴻偉公同共有1/4，於法有據。至於另關於
      民法第767條、第179條、第828條第3項等請求權，因係請
      求競合，即無庸再論究。
  ㈤綜上所述，陳茂彬（先位）依民法第828條、第821條規定，
    請求劉鶴、陳鴻偉將系爭土地及房屋之所有權移轉登記予丙
    ○○之全體繼承人公同共有，為無理由，應予駁回。原審就陳
    茂彬請求劉鶴、陳鴻偉將系爭土地之所有權移轉登記予丙○○
    之全體繼承人公同共有部分，為陳茂彬勝訴之判決，尚有未
    合。劉鶴、陳鴻偉上訴意旨指摘原判決此部分不當，求予廢
    棄改判，為有理由，應由本院予以廢棄，改判如主文第二項
    所示。至於陳茂彬請求陳鴻偉將系爭房屋之所有權移轉登記
    予丙○○之全體繼承人公同共有部分，原審為陳茂彬敗訴之判
    決，其理由雖與本院理由有所不同，惟結論並無二致，仍應
    予維持，陳茂彬上訴意旨指摘原判決此部分不當，求予廢棄
    改判，則無理由，應予駁回。另陳茂彬、陳素貞等4人及陳
    韶伶等2人追加備位之訴，類推適用民法第541條第2項規定
    ，請求：⑴劉鶴應就其所有系爭土地應有部分24分之1，辦理
    所有權移轉登記予陳茂彬、陳喬松各72分之1，及甲○○之全
    體繼承人公同共有72分之1；⑵陳鴻偉應就其所有系爭土地應
    有部分24分17，辦理所有權移轉登記予陳茂彬、陳喬松各72
    分17，及甲○○之全體繼承人公同共有72分之17；⑶陳鴻偉應
    就系爭房屋其中應有部分4分之3，辦理所有權移轉登記予陳
    茂彬、陳喬松各4分之1，及甲○○之全體繼承人公同共有4分
    之1，為有理由，應予准許。
　㈥本件事證已臻明確，兩造其餘攻擊、防禦方法及所提出之各
    項證據資料，核與判決結果不生影響，爰不逐一論述，附此
    敘明。
七、據上論結，本件兩造陳茂彬上訴，為無理由；劉鶴及陳鴻偉
    之上訴，為有理由；陳茂彬、陳素貞等4人及陳韶伶等2人追
    加備位之訴，為有理由，依法判決如主文。
中　　華　　民　　國　　111 　年　　3 　　月　　8 　　日
                家事法庭    審判長法　官  王  銘
                                  法　官  高英賓
                                  法　官  張國華
正本係照原本作成。
如不服本判決，須於收受判決送達後20日內向本院提出上訴書狀
，其未表明上訴理由者，應於提出上訴後20日內向本院提出上訴
理由書狀（均須按他造人數附具繕本）。因疫情而遲誤不變期間
，得向法院聲請回復原狀。
上訴時應提出委任律師為訴訟代理人之委任狀。具有民事訴訟法
第466條之1第1項但書或第2項之情形為訴訟代理人者，另應附具
律師及格證書及釋明委任人與受任人有該條項所定關係之釋明文
書影本。如委任律師提起上訴，發回更審後為訴之變更（追加、
擴張）部分應一併繳納上訴裁判費。
                                  書記官  柯孟伶
　　　　　　　　　　　　　　　　　
中　　華　　民　　國　　111 　年　　3 　　月　　8 　　日